ACORDAO-COMPLETO-2404338

ACÓRDÃO 3983/2020 ATA 10/2020 - SEGUNDA CÂMARA

VISTOS, relatados e discutidos estes autos de monitoramento da determinação proferida pelo item 9.2 do Acórdão 7807/2018-TCU-Segunda Câmara, ao apreciar a representação formulada no bojo do TC Processo 022.420/2017-7 pelo Ministério Público Federal (MPF) sobre o eventual descumprimento do limite constitucional mínimo para as transferências obrigatórias em prol das ações e dos serviços públicos de saúde no Estado do Rio de Janeiro;
		ACORDAM os Ministros do Tribunal de Contas da União, reunidos em Sessão da 2ª Câmara, ante as razões expostas pelo Relator, em:
	9.1. declarar o integral cumprimento do item 9.2 do Acórdão 7807/2018-TCU-Segunda Câmara, diante dos elementos de convicção até aqui obtidos pelo TCU;
	9.2. determinar que a unidade técnica adote as seguintes medidas:
	9.2.1. envie a cópia do presente Acórdão, com o Relatório e a Proposta de Deliberação, à Procuradoria da República no Estado do Rio de Janeiro, para ciência e adoção das medidas cabíveis em face, por exemplo, da Ação Civil Pública 0155318-79.2015.4.02.510, além do envio ao Ministério da Saúde, para ciência; e
9.2.2. promova o definitivo apensamento do presente processo ao TC Processo 022.420/2017-7.

Monitoramento das determinações proferidas pelo item 9.2 do Acórdão 7.807/2018-TCU-2ª Câmara, ao apreciar o TC 022.420/2017-7, quando cuidou de representação formulada por representantes do Ministério Público Federal (MPF) sobre possível descumprimento do limite constitucional mínimo para as transferências obrigatórias para as ações e serviços públicos de saúde no Estado do Rio de Janeiro.

Segunda Câmara

Ministério da Saúde.

3. Interessado: Ministério Público Federal.

13.1. Ministros presentes: Ana Arraes (Presidente), Augusto Nardes, Aroldo Cedraz e Raimundo Carreiro.
13.2. Ministros-Substitutos presentes: Marcos Bemquerer Costa e André Luís de Carvalho (Relator).

ANDRÉ DE CARVALHO

Trata-se, no presente momento, de monitoramento da determinação proferida pelo item 9.2 do Acórdão 7807/2018-TCU-Segunda Câmara, ao apreciar a representação formulada no bojo do TC Processo 022.420/2017-7 pelo Ministério Público Federal (MPF) sobre o eventual descumprimento do limite constitucional mínimo para as transferências obrigatórias em prol das ações e dos serviços públicos de saúde no Estado do Rio de Janeiro.
2.	O referido Acórdão 7.807/2018 foi prolatado pela 2ª Câmara do TCU nos seguintes termos:
	“ (...) 9.1. conhecer da presente representação, por atender aos requisitos de admissibilidade previstos nos arts. 235 e 237, I, do Regimento Interno do TCU (RITCU) , para, no mérito, considerá-la prejudicada, por perda de objeto; 
	9.2. determinar, nos termos do art. 45 da Lei n.º 8.443, de 1992, e do art. 250, II, do RITCU, que, como gestor do Sistema Único de Saúde, o Ministério da Saúde promova os estudos necessários para a eventual inclusão, no Sistema de Informações sobre Orçamentos Públicos em Saúde (Siops) , da informação em campos específicos sobre o lançamento dos valores inscritos, cancelados e/ou pagos para os restos a pagar processados, quando tenham sido computados para o atendimento ao parâmetro constitucional mínimo, de sorte a apresentar essas informações, no Relatório Resumido de Execução Orçamentária (RREO) , com o intuito de conferir a necessária transparência sobre a efetiva aplicação dos recursos nas ações e nos serviços públicos de saúde, nos termos do art. 198, § 2°, II, da Constituição de 1988, do art. 24, II, da Lei Complementar n.º 141, de 2012, e dos arts. 7º e 9º do Decreto n.º 7.827, de 2012; devendo o Ministério da Saúde informar o TCU sobre o resultado dessas medidas no prazo de 120 (cento e vinte) dias contados da ciência desta deliberação; 
	9.3. determinar, nos termos do art. 45 da Lei n.º 8.443, de 1992, e do art. 250, II, do RITCU, que o Ministério da Fazenda atente para a eventual necessidade promover o subsequente condicionamento da entrega de valores no âmbito dos fundos de participação, em face do descumprimento da aplicação do mínimo constitucional-legal em ações e serviços públicos de saúde, por força do art. 160, parágrafo único, II, da CF88 e dos arts. 25 e 26 da Lei Complementar n.º 141, de 2012; 
	9.4. determinar que a unidade técnica adote as seguintes medidas: 
	9.4.1. envie a cópia deste Acórdão, acompanhado do Relatório e da Proposta de Deliberação que o fundamenta, às ilustres representantes, ao Governo do Estado do Rio de Janeiro, ao Tribunal de Contas do Estado do Rio de Janeiro, ao Departamento Nacional de Auditoria do Sistema Único de Saúde (Denasus) , ao Ministério da Saúde e ao Ministério da Fazenda, para ciência e providências cabíveis; e 
	9.4.2. arquive o presente processo, sem prejuízo de determinar que a unidade técnica promova o monitoramento da determinação prolatada pelo item 9.2 deste Acórdão, dispensando-a, contudo, de promover o monitoramento da determinação prolatada pelo item 9.3 deste Acórdão.”
3.	Após a análise final do feito, o auditor federal da SecexSaúde lançou o seu parecer conclusivo à Peça 9, com a anuência, por delegação de competência, do diretor da unidade técnica (Peça 10) , nos seguintes termos:
	“ (...) 2. O referido Acórdão resultou de representação formulada pelas Procuradoras da República no Estado do Rio de Janeiro (MPF/RJ) , noticiando o ajuizamento da Ação Civil Pública 0155318-79.2015.4.02.510 com a finalidade de garantir a continuidade das ações e dos serviços de saúde no Estado do Rio de Janeiro, diante do possível descumprimento na aplicação do percentual mínimo de 12% na referida função orçamentária, desde 2013, em afronta aos parâmetros fixados pela Constituição de 1988 e pela Lei Complementar 141/2012.
	3. No bojo da aludida ação judicial, o MPF/RJ anotou que o governo estadual teria empenhado e liquidado aproximadamente R$ 1,4 bilhão para a referida função orçamentária, nos exercícios de 2013 a 2015, mas os subsequentes contratos ainda não teriam sido pagos até o ajuizamento da ação judicial, em 20/6/2016. O montante teria sido inscrito em restos a pagar, em face de o correspondente valor não ter sido repassado ao Fundo Estadual de Saúde, deixando de ser cumprido, assim, o parâmetro mínimo de 12% para a aplicação em ações e serviços públicos de saúde (peça 1 do TC Processo 022.420/2017-7) .
	4. Por essa linha, o MPF/RJ solicitou o condicionamento da transferência de recursos do Fundo de Participação dos Estados (FPE) ao efetivo emprego dos valores não aplicados nas ações e nos serviços de saúde, entre 2013 e 2015, em consonância com o art. 160, parágrafo único, II, da CF/88 e com os arts. 25 e 26 da Lei Complementar 141/2012.
	5. No âmbito da presente representação, o MPF/RJ aduziu, ainda, que a Advocacia-Geral da União (AGU) teria apresentado a sua contestação na referida ação judicial (peça 1, páginas 53-62 do TC Processo 022.420/2017-7) , confirmando que o governo estadual teria computado os valores empenhados e liquidados, mas ainda não pagos, para o efeito do cumprimento do aludido parâmetro mínimo constitucional, além de ressaltar que o gestor do Sistema Único de Saúde (SUS) teria homologado as informações prestadas no Sistema de Informações sobre Orçamentos Públicos em Saúde (Siops) , uma vez que o estado-membro não teria informado o eventual cancelamento dos restos a pagar inscritos em exercícios anteriores.
	6. De todo modo, após a análise final do feito, a Secretaria de Controle Externo do Rio de Janeiro (Secex/RJ) propôs o não conhecimento da representação, sob a alegação de o aludido descumprimento do parâmetro mínimo constitucional não desafiar a competência do TCU, aduzindo, para tanto, que, a partir dos dados fornecidos pelo IBGE, o TCU deveria fixar os coeficientes para a distribuição do Fundo de Participação dos Estados e DF, cabendo aos correspondentes tribunais de contas estaduais promover a fiscalização sobre a aplicação dos recursos repassados.
	7. Ocorre, todavia, que, no voto do Ministro Relator do processo, houve entendimento diverso com base nos arts. 160 e 198 da CF/88 e dos arts. 38 a 40 da Lei Complementar 141/2012, disciplinando que o TCU deve não apenas fixar os referidos coeficientes, mas também promover a subjacente fiscalização sobre a entrega dos aludidos recursos aos respectivos beneficiários, devendo exigir, sim, o efetivo cumprimento do art. 160, parágrafo único, II, da CF/88.
	8. No entanto, naquele momento, a correspondente apreciação do mérito da representação restou prejudicada, por perda de objeto, em face de superveniente decisão proferida pelo Tribunal Regional Federal da 2ª Região (TRF-2) , em 11/7/2018, já que, nos autos do Processo 2016.51.01.083284-6, foi dado apenas o parcial provimento à apelação do Estado do Rio de Janeiro e, assim, foi mantida a sentença prolatada pela 18ª Vara Federal do Rio de Janeiro no sentido de condicionar o repasse de recursos do FPE ao efetivo emprego nas ações e nos serviços de saúde, sob o montante de R$ 1.372.163.631,92, por meio do subjacente depósito na conta vinculada ao Fundo Estadual de Saúde.
	9. A despeito de ainda não ter transitado em julgado, a referida decisão judicial condenou, ainda, o Estado do Rio de Janeiro a efetuar a transferência dos recursos financeiros para a conta vinculada ao Fundo Estadual de Saúde no momento do empenho, e não no pagamento, concentrando no fundo as disponibilidades necessárias para saldar as obrigações assumidas para o efeito do cumprimento do aludido parâmetro constitucional mínimo, sem prejuízo de determinar a criação de conta específica destinada a receber os recursos previstos no art. 198, § 2º, II, da CF/88, em sintonia com os arts. 14 e 16 da Lei Complementar 141/2012.
	10. Ocorre que, pelo fato de não haver indicação dos restos a pagar processados no Siops, essa informação também não constava no Relatório Resumido da Execução Orçamenária (RREO) , dificultando a identificação dessa falha pelo Ministério da Saúde. Diante disso, o item 9.2 do Acórdão 7807/2018-TCU-Segunda Câmara (peça 2) , da relatoria do Ministro-Substituto André Luís de Carvalho determinou:
	‘ (...) nos termos do art. 45 da Lei n.º 8.443, de 1992, e do art. 250, II, do RITCU, que, como gestor do Sistema Único de Saúde, o Ministério da Saúde promova os estudos necessários para a eventual inclusão, no Sistema de Informações sobre Orçamentos Públicos em Saúde (Siops) , da informação em campos específicos sobre o lançamento dos valores inscritos, cancelados e/ou pagos para os restos a pagar processados, quando tenham sido computados para o atendimento ao parâmetro constitucional mínimo, de sorte a apresentar essas informações, no Relatório Resumido de Execução Orçamentária (RREO) , com o intuito de conferir a necessária transparência sobre a efetiva aplicação dos recursos nas ações e nos serviços públicos de saúde, nos termos do art. 198, § 2°, II, da Constituição de 1988, do art. 24, II, da Lei Complementar n.º 141, de 2012, e dos arts. 7º e 9º do Decreto n. º 7.827, de 2012; devendo o Ministério da Saúde informar o TCU sobre o resultado dessas medidas no prazo de 120 (cento e vinte) dias contados da ciência desta deliberação.’
	11. Como resposta, a Assessoria Especial de Controle Interno – AECI/MS encaminhou o Ofício 51/2019/AECI/MS (peça 7) , datado de 11/1/2019, acompanhando a Nota Técnica 50/2018-CSIOPS/DESID/SE/MS (7136323) , e documentação correlata (7412379, 7412422, 7412452, 7412473, 7412500, 7412527, 7412539, 7412590, 7412622, 7412690) , com informações apresentadas pela Coordenação do Sistema de Informações sobre Orçamentos Públicos em Saúde, do Departamento de Economia da Saúde, Investimentos e Desenvolvimento, conforme despacho que a encaminha DESID/SE/MS (7432063) , de 9/1/2019.
	Exame técnico
	12. Segue, abaixo, a análise do atendimento do item 9.2 do Acórdão 7807/2018-TCU-Segunda Câmara (peça 2) , da relatoria do Ministro-Substituto André Luís de Carvalho, realizada com base nos esclarecimentos e documentos apresentados no Ofício 51/2019/AECI/MS (peça 7) . Para tanto, será apresentado o item do julgado objeto do monitoramento, seguido da resposta da unidade jurisdicionada e a correspondente análise dos documentos.
	Item 9.2 Julgado
	13. O item 9.2 do Acórdão 7807/2018-TCU-Segunda Câmara (peça 2) , da relatoria do Ministro-Substituto André Luís de Carvalho, determinou ao Ministério da Saúde que promovesse os estudos necessários para a eventual inclusão, no Sistema de Informações sobre Orçamentos Públicos em Saúde (Siops) , da informação em campos específicos sobre o lançamento dos valores inscritos, cancelados e/ou pagos para os restos a pagar processados, quando tenham sido computados para o atendimento ao parâmetro constitucional mínimo, de sorte a apresentar essas informações, no Relatório Resumido de Execução Orçamentária (RREO) , com o intuito de conferir a necessária transparência sobre a efetiva aplicação dos recursos nas ações e nos serviços públicos de saúde, nos termos do art. 198, § 2°, II, da Constituição de 1988, do art. 24, II, da Lei Complementar 141, de 2012, e dos arts. 7º e 9º do Decreto 7.827, de 2012; devendo o Ministério da Saúde informar o TCU sobre o resultado dessas medidas no prazo de 120 (cento e vinte) dias contados da ciência desta deliberação.
	Resposta do Ministério da Saúde
	14. A Assessoria Especial de Controle Interno (AECI/MS) encaminhou o Ofício 51/2019/AECI/MS (peça 7) , datado de 11/1/2019, contendo a Nota Técnica 50/2018-CSIOPS/DESID/SE/MS e documentação correlata, com informações apresentadas pela Coordenação do Sistema de Informações sobre Orçamentos Públicos em Saúde (Siops) , do Departamento de Economia da Saúde, Investimentos e Desenvolvimento.
	15. Inicialmente, na referida Nota Técnica, informou que, em 2018, o Siops passou por mudanças com vistas a aperfeiçoar o sistema, ‘adequando-o ao novo Plano de Contas Aplicado ao Setor Público (PCASP) , aumentando a visibilidade do gasto em saúde, seguindo tendência mundial na contabilidade pública’. Sendo assim, em decorrência de tais mudanças, teria sido incluído maior detalhamento no preenchimento das tabelas de Restos a Pagar (RPs) dentro da pasta ‘Despesa por Fonte e Restos a Pagar’ do software do Siops, tal qual:
	‘Tabela 4 — Restos a Pagar inscritos no ano e em exercícios anteriores — por exercício de inscrição; 
	Na Tabela 4, o ente realiza lançamento dos valores de RPs de exercícios anteriores, por exercício de inscrição, por fonte de recurso, separados em RPs processados e RPs não processados. Sendo que a tabela está estruturada para demonstrar os RPs dos últimos 4 anos e dos exercícios anteriores. Em relação aos valores de inscrição de RP no exercício — estes são apurados automaticamente com base nas informações declaradas na pasta de execução das despesas orçamentárias — sendo que a tabela de RPs inscritos no exercício atual é demonstrada na estrutura referente ao 6° bimestre do exercício. 
	‘Tabela 5 — Restos a Pagar pagos no exercício — por exercício de inscrição; 
	Na tabela 5 são lançados valores de RPs — referentes aos últimos 4 anos (separados por ano) e a exercícios anteriores — que foram pagos no exercício corrente, separados em RPs processados e RPs não processados. 
	Tabela 5.1 — Restos a Pagar pagos em anos anteriores — por exercício de inscrição;  
	Na tabela 5.1 são declarados valores de RPs referentes aos últimos 4 anos (separados por ano) e a exercícios anteriores — que foram pagos em exercícios anteriores, separados por exercício de inscrição, distinguidos em RPs processados e não processados. 
	Tabela 6 — Restos a Pagar Cancelados/Prescritos no ano — por exercício de inscrição; e na tabela 6 constam informações dos valores de RPs cancelados ou prescritos no exercício, referentes aos últimos 4 exercícios imediatamente anteriores (separados por ano) e a exercícios anteriores — discriminados em RPs Processados e não processados, por exercício de inscrição. 
	Tabela 6.1 — Restos a Pagar Cancelados/Prescritos em anos anteriores — por exercício de inscrição. Na tabela 6.1 são declarados valores de RPs cancelados em exercícios anteriores — separados pelos últimos 4 anos e anos anteriores, distintos em RPs processados e não processados.’ 
	16. Consoante às mudanças implementadas, relatou que o Siops já conteria os campos específicos sobre o lançamento dos valores inscritos, cancelados e/ou pagos para os restos a pagar processados, quando tenham sido computados para o atendimento ao parâmetro constitucional mínimo, de acordo com a determinação constante no item 9.2 do julgado. Desta feita, não haveria necessidade de inclusão ou alteração na sistemática de preenchimento para obtenção dessas informações.
	17. Em contrapartida, quanto ao Relatório Resumido da Execução Orçamentária (RREO) , afirma que o anexo da saúde do RREO não explicita dados referentes a Restos a Pagar Processados. Como exemplificação cita as informações de RPs no anexo da saúde que seriam demonstrados em dois quadros, quais sejam:
	- Execução de Restos a Pagar não Processados Inscritos com Disponibilidade de Caixa; (grifos nossos) e 
	- Controle de Restos a Pagar Cancelados ou Prescritos para fins de Aplicação da Disponibilidade de Caixa Conforme Artigos 24, § 1° e 2°.
	18. Destaca, porém, que já houve mobilização do Ministério da Saúde, juntamente com a Secretaria do Tesouro Nacional (STN) , órgão central do sistema de contabilidade federal e a quem cabe estabelecer o modelo do RREO, no sentido de modificar o demonstrativo do anexo da saúde para ‘que na linha de dedução referentes aos RPs não processados sem disponibilidade de caixa passassem a incluir também o RPPs’.
	19. De acordo com a Nota Técnica do MS, teria sido elaborada uma proposta à Câmara Técnica de Normas Contábeis e de Demonstrativos Fiscais da Federação (CTCONF) – colegiado da STN, no dia 23/10/2017, para alteração do RREO, mas não foi aprovada. Diante deste fato, relatou ter realizado pedido de reconsideração pela coordenação da CTCONF com intuito de apresentar nova proposta em maio de 2018.
	20. Acrescentou que, na 25ª Reunião da CTONF, realizada em 9/5/2018, o ‘tema foi novamente trazido ao referido colegiado e foi apresentada nova proposta de alteração no anexo da saúde do RREO’, tendo sido aprovada. Todavia, entre os dias 9/11/2018 e 16/11/2018, em virtude de dificuldades de desenvolvimento em tempo hábil do Siops 2018 e à necessidade de adequação do Sistema para utilização do novo ementário da receita orçamentária foi aberta uma votação eletrônica acerca do adiamento da alteração no modelo do anexo da saúde do RREO, havendo aprovação pelo adiamento para que tais alterações fossem incluídas no Manual de Demonstrativos Fiscais para utilização em 2020.
	21. Concluiu, assim, que:
	‘...o SIOPS já possui campos para lançamento de valores de Restos a Pagar, executando controle para apuração do cômputo para cumprimento da aplicação mínima em ASPS; sendo que no anexo da saúde do RREO ainda não são demonstradas informações acerca de Restos a Pagar Processados — o que deve ocorrer em 2020.’
	Análise do item 9.2
	22. Foi constatado pelo Ministério Público Federal no Estado do Rio de Janeiro (MPF/RJ) que o governo estadual teria empenhado e liquidado aproximadamente R$ 1,4 bilhão para a função orçamentária da saúde, nos exercícios de 2013 a 2015, mas os subsequentes contratos ainda não teriam sido pagos até o ajuizamento da Ação Civil Pública 0155318-79.2015.4.02.510. A referida ação judicial teria como finalidade garantir a continuidade das ações e serviços de saúde no estado do RJ, diante do possível descumprimento na aplicação do percentual mínimo de 12% na referida função orçamentária, em afronta aos parâmetros fixados pelas Constituição de 1988 e pela Lei Complementar 141/2012 (parágrafos 2 e 3 da peça 3) .
	23. Consoante voto do Ministro-Substituto André Luís de Carvalho, vislumbrou-se algum tipo de ‘pedalada orçamentária-financeira a partir de maquiagem contábil usada pelo governo estadual’ para postergar o pagamento de despesas já liquidadas, diante do emprego dos restos a pagar com intuito de ‘simular o efetivo cumprimento meramente formal do referido parâmetro constitucional mínimo, já que o numerário arrecadado e repassado não teria necessariamente o oportuno destino previsto’ (parágrafo 10 da peça 3) .
	24. Tal falha, no entanto, não havia sido originalmente detectada pelo MS, possivelmente por não haver campos específicos para o lançamento dos RPPs no Sistema de Informações sobre Orçamentos Públicos em Saúde (Siops) , e o Relatório Resumido da Execução Orçamentária (RREO) , que tem como base de dados as informações contidas no Siops, não incluiu os RPPs (liquidados) , no exercício, nem evidenciou os RP inscritos nos exercícios anteriores (parágrafo 12 da peça 3) .
	25. Consoante resposta da AECI/MS, por meio do Ofício 51/2019/AECI/MS (peça 7) , ocorreram mudanças significativas no Siops no exercício de 2018; havendo detalhamento das tabelas 4, 5, 5.1, 6 e 6.1; dentro da pasta ‘Despesa por Fonte e Restos a Pagar’. 
	26. A tabela 4 informa os Restos a Pagar inscritos no ano e em exercícios anteriores, a tabela 5 refere-se aos Restos a Pagar pagos no exercício, a tabela 5.1 traz informações dos Restos a Pagar pagos em anos anteriores, a tabela 6 apresenta os Restos a Pagar Cancelados/Prescritos no ano e, por fim, a tabela 6.1 refere-se aos Restos a Pagar Cancelados/Prescritos em anos anteriores. Note-se, sobretudo, que em todas essas tabelas há informações distintas de RPs processados e não processados, demonstrando que já consta no Siops campos específicos sobre os valores inscritos, cancelados e/ou pagos para os restos a pagar processados, consoante determinação do julgado. Em consulta ao Siops (peça 8) , pode-se confirmar as informações apresentadas pelo Ministério da Saúde.
	27. No tocante ao anexo da saúde do RREO, conforme resposta do MS, ainda não ‘estão explicitadas informações referentes aos Restos a Pagar Processados’, embora tenha havido mobilização do Ministério neste sentido. No entanto, não há como se exigir desse jurisdicionado outras ações, além das que já estão sendo realizadas, haja vista a elaboração do RREO ser de competência da Secretaria do Tesouro Nacional (STN) .
	28. Com base no exposto, propõe-se considerar a determinação contida no item 9.2 como cumprida, haja vista já ter sido incluída no Sistema de Informações sobre Orçamentos Públicos em Saúde (Siops) informações em campos específicos sobre o lançamento dos valores inscritos, cancelados e/ou pagos para os restos a pagar processados e haver tratativas com a Secretaria de Tesouro Nacional para que essas informações sejam também apresentadas no Relatório Resumido da Execução Orçamentária (RREO) .
	Conclusão
	29. O Acórdão 7807/2018-TCU-Segunda Câmara (peça 2) , da relatoria do Ministro-Substituto André Luís de Carvalho, resultou de representação formulada pelas Procuradoras da República no Estado do Rio de Janeiro (MPF/RJ) , noticiando o ajuizamento da Ação Civil Pública 0155318-79.2015.4.02.510 com a finalidade de garantir a continuidade das ações e dos serviços de saúde no Estado do Rio de Janeiro, diante do possível descumprimento na aplicação do percentual mínimo de 12% na referida função orçamentária, desde 2013, em afronta aos parâmetros fixados pela Constituição de 1988 e pela Lei Complementar 141/2012.
	30. Embora a Secex-RJ tenha proposto pelo não conhecimento da referida representação, sob alegação de que o descumprimento do parâmetro mínimo constitucional não desafiar a competência deste Tribunal, o Ministro-Relator, consoante o disposto nos arts. 160 e 198 da Constituição Federal de 1988 e dos arts. 38 a 40 da Lei Complementar 140/2012, dispôs que o TCU não deve apenas fixar os coeficientes para a distribuição do Fundo de Participação dos Estados e DF, mas também promover a fiscalização sobre a entrega dos recursos aos respectivos beneficiários (parágrafos 6 e 7 desta instrução) .
	31. No entanto, a apreciação do mérito da representação restou prejudicada por perda do objeto, em virtude de superveniente decisão proferida pelo Tribunal Regional Federal da 2ª Região (parágrafo 8 desta instrução) , mas não impediu que houvesse determinação no sentido de haver maior transparência com relação às informações referentes aos Restos a Pagar Processados (liquidados) no Siops e no RREO, com vistas à identificação pelo Ministério da Saúde do descumprimento da aplicação do mínimo constitucional em saúde (parágrafos 10 desta instrução) , conforme determinação do Julgado.
	32. Como resposta ao subitem 9.2 do referido Acórdão, o Ministério da Saúde apresentou elementos que demonstraram o saneamento das lacunas de informações referentes aos Restos a Pagar Processados no Siops com a inclusão do detalhamento nas tabelas 4, 5, 5.1, 6 e 6.1, dentro da pasta ‘Despesa por Fonte e Restos a Pagar’. Sendo assim, caberá propor considerar a determinação como cumprida (parágrafos 22 a 28 desta instrução) . 
	33. Quanto à inclusão de informação semelhante no RREO, foi evidenciado haver tratativas do MS com a Secretaria do Tesouro Nacional (STN) , a quem cabe estabelecer o modelo do aludido relatório, no sentido de modificar o demonstrativo do anexo da saúde para que fossem incluídas tais informações (parágrafo 27 desta instrução) . 
	Proposta de encaminhamento
	34. Ante o exposto, encaminham-se os autos à apreciação superior, para propor, com fundamento na Portaria-Segecex 27, de 19/10/2009:
	34.1 considerar cumprida a determinação constante no item 9.2 do Acórdão 7807/2018-TCU-Segunda Câmara, de relatoria do Ministro-Substituto André Luís de Carvalho (parágrafos 22 a 28 desta instrução) ;
	34.2 com fundamento na Portaria-Segecex 27/2009, art. 5º, II, apensar de maneira definitiva este processo de monitoramento ao TC Processo 022.420/2017-7, que trata de representação acerca de possível descumprimento do limite constitucional mínimo para as transferências obrigatórias em prol das ações e serviços públicos de saúde no estado do Rio de Janeiro.”
É o Relatório.

não há.

Não atuou.

MONITORAMENTO. ACÓRDÃO 7.807/2018-TCU-2ª CÂMARA. REPRESENTAÇÃO SOBRE O EVENTUAL DESCUMPRIMENTO DO LIMITE CONSTITUCIONAL MÍNIMO PARA AS TRANSFERÊNCIAS OBRIGATÓRIAS EM PROL DAS AÇÕES E DOS SERVIÇOS PÚBLICOS DE SAÚDE NO ESTADO DO RIO DE JANEIRO. CUMPRIMENTO DA DETERMINAÇÃO DO TCU. ARQUIVAMENTO POR MEIO DO RESPECTIVO APENSAMENTO. CIÊNCIA.

MONITORAMENTO (MON)

Secretaria de Controle Externo da Saúde (SecexSaúde).

Trata-se, no presente momento, de monitoramento da determinação proferida pelo item 9.2 do Acórdão 7807/2018-TCU-Segunda Câmara, ao apreciar a representação formulada no bojo do TC Processo 022.420/2017-7 pelo Ministério Público Federal (MPF) sobre o eventual descumprimento do limite constitucional mínimo para as transferências obrigatórias em prol das ações e dos serviços públicos de saúde no Estado do Rio de Janeiro.
2.	Como visto, ao apreciar a aludida representação autuada no bojo do TC Processo 022.420/2017-7 sob a minha relatoria, a 2ª Câmara do TCU prolatou o referido Acórdão 7.807/2018 nos seguintes termos: 
	“ (...) 9.1. conhecer da presente representação, por atender aos requisitos de admissibilidade previstos nos arts. 235 e 237, I, do Regimento Interno do TCU (RITCU) , para, no mérito, considerá-la prejudicada, por perda de objeto; 
	9.2. determinar, nos termos do art. 45 da Lei n.º 8.443, de 1992, e do art. 250, II, do RITCU, que, como gestor do Sistema Único de Saúde, o Ministério da Saúde promova os estudos necessários para a eventual inclusão, no Sistema de Informações sobre Orçamentos Públicos em Saúde (Siops) , da informação em campos específicos sobre o lançamento dos valores inscritos, cancelados e/ou pagos para os restos a pagar processados, quando tenham sido computados para o atendimento ao parâmetro constitucional mínimo, de sorte a apresentar essas informações, no Relatório Resumido de Execução Orçamentária (RREO) , com o intuito de conferir a necessária transparência sobre a efetiva aplicação dos recursos nas ações e nos serviços públicos de saúde, nos termos do art. 198, § 2°, II, da Constituição de 1988, do art. 24, II, da Lei Complementar n.º 141, de 2012, e dos arts. 7º e 9º do Decreto n.º 7.827, de 2012; devendo o Ministério da Saúde informar o TCU sobre o resultado dessas medidas no prazo de 120 (cento e vinte) dias contados da ciência desta deliberação; 
	9.3. determinar, nos termos do art. 45 da Lei n.º 8.443, de 1992, e do art. 250, II, do RITCU, que o Ministério da Fazenda atente para a eventual necessidade promover o subsequente condicionamento da entrega de valores no âmbito dos fundos de participação, em face do descumprimento da aplicação do mínimo constitucional-legal em ações e serviços públicos de saúde, por força do art. 160, parágrafo único, II, da CF88 e dos arts. 25 e 26 da Lei Complementar n.º 141, de 2012; 
	9.4. determinar que a unidade técnica adote as seguintes medidas: 
	9.4.1. envie a cópia deste Acórdão, acompanhado do Relatório e da Proposta de Deliberação que o fundamenta, às ilustres representantes, ao Governo do Estado do Rio de Janeiro, ao Tribunal de Contas do Estado do Rio de Janeiro, ao Departamento Nacional de Auditoria do Sistema Único de Saúde (Denasus) , ao Ministério da Saúde e ao Ministério da Fazenda, para ciência e providências cabíveis; e 
	9.4.2. arquive o presente processo, sem prejuízo de determinar que a unidade técnica promova o monitoramento da determinação prolatada pelo item 9.2 deste Acórdão, dispensando-a, contudo, de promover o monitoramento da determinação prolatada pelo item 9.3 deste Acórdão.”
3.	De todo modo, após a análise final do feito, com os esclarecimentos e os documentos apresentados, a unidade técnica sugeriu o integral cumprimento do referido item 9.2 do Acórdão 7807/2018-TCU-Segunda Câmara.
4.	O TCU pode incorporar o parecer da unidade técnica a estas razões de decidir. 
5.	Em atendimento à referida determinação do TCU, o Ministério da Saúde teria encaminhado o Ofício n.º 51/2019/AECI/MS (Peça 7) , de 11/1/2019, com a Nota Técnica 50/2018-CSIOPS/DESID/SE/MS e a correlata documentação, apresentando as informações da Coordenação do Sistema de Informações sobre Orçamentos Públicos em Saúde (Siops) junto ao Departamento de Economia da Saúde, Investimentos e Desenvolvimento.
6.	Ao avaliar a aludida documentação, a unidade técnica assinalou, em suma, que o Ministério da Saúde teria adotado as providências cabíveis para a regularização das lacunas de informações sobre os “restos a pagar processados” no Sistema de Informações sobre Orçamentos Públicos em Saúde (Siops) a partir do aperfeiçoamento ocorrido no referido sistema, em 2018, com a inclusão do detalhamento nas Tabelas 4, 5, 5.1, 6 e 6.1 dentro da pasta de “despesa por fonte e restos a pagar”, e, assim, a aludida determinação restaria cumprida.
7.	Em linhas gerais, o Ministério da Saúde aduziu que o Siops já conteria os campos específicos sobre o lançamento dos valores inscritos, cancelados e pagos para os restos a pagar processados, podendo ser computados para o atendimento ao parâmetro constitucional mínimo em sintonia com a determinação prolatada pelo referido item 9.2 do Acórdão 7807/2018-TCU-Segunda Câmara, e, por isso, não subsistira a necessidade de inclusão ou alteração na sistemática de preenchimento dos registros para a obtenção das suscitadas informações.
8.	A unidade técnica verificou, ainda, que a inclusão dos “restos a pagar processados” no Relatório Resumido de Execução Orçamentária (RREO) seria implementada a partir de 2020, em decorrência das tratativas entre o Ministério da Saúde e a então Secretaria do Tesouro Nacional (STN) , cabendo a ela estabelecer o modelo do aludido relatório, e, também por aí, teria sido promovido o cumprimento do referida Acórdão 7.807/2018.
9.	Diante, portanto, dos elementos de convicção até aqui obtidos, o TCU pode assinalar o integral cumprimento do item 9.2 do Acórdão 7807/2018-TCU-Segunda Câmara, sem prejuízo, é claro, da eventual reabertura subsequente do feito a partir do superveniente acesso a novas informações técnicas ante os seus reflexos sobre o presente caso concreto. 
Ante o exposto, pugno pela prolação do Acórdão ora submetido a este Colegiado.
TCU, Sala das Sessões, em 16 de abril de 2020.
Ministro-Substituto ANDRÉ LUÍS DE CARVALHO 
Relator